臺灣高等法院臺中分院刑事判決     100年度侵上訴字第1195號
上  訴  人
即  被  告  鄭振居
選任辯護人  吳莉鴦律師
上列上訴人即被告因妨害性自主等案件，不服臺灣彰化地方法院
99年度訴字第682號中華民國100年4月25日第一審判決（起訴案
號：臺灣彰化地方法院檢察署98年度偵字第8544號），提起上訴
，本院判決如下：
    主  文
原判決關於對心智缺陷人犯強制性交罪、成年人對少年犯乘機性
交罪（貳罪）及定應執行刑部分均撤銷。
鄭振居對心智缺陷人犯強制性交罪，處有期徒刑柒年拾月。又成
年人故意對少年犯乘機性交罪，共貳罪，各處有期徒刑伍年。
其他上訴駁回（即對心智缺陷、未滿十四歲之女子犯強制性交罪
部分）。
上開撤銷改判及上訴駁回等部分所各處之刑，應執行有期徒刑拾
伍年。
    犯罪事實
一、鄭振居為成年人，與代號0000-0000A之男子（真實姓名年籍
    詳卷，下稱甲男）為舊識，而代號0000-0000之女子（民國
    82年10月生，真實姓名年籍詳卷，下稱A女）、代號0000-00
    00之女子（81年3月生，真實姓名年籍詳卷，下稱B女）則均
    為甲男之女兒，然A女、B女均有中度智能障礙之情形，而皆
    屬心智缺陷之人。詎鄭振居竟基於各別之犯意，先後對A女
    、B女為下列妨害性自主等行為：
  (一)明知其為下列行為時，A女係未滿14歲之女子，並有智能障
    礙之心智缺陷，竟基於對心智缺陷且未滿14歲之女子強制性
    交之犯意，於94年9月間某日上午，將騎乘腳踏車行經其位
    在彰化縣大城鄉○○村○○路10號住處前之A女，強拉進入
    其住處2樓房間內，而先播放A片給A女觀看，後即不顧A女表
    明「不要」等語，仍強行脫下A女衣物，而違反A女之意願，
    以其陰莖插入A女陰道內，對A女強制性交1次得逞。
  (二)明知其為下列行為時，A女因智能障礙而屬心智缺陷之人，
    竟基於對心智缺陷者強制性交之犯意，於98年7月間某日上
    午，至A女位在彰化縣大城鄉之住處（地址詳卷），利用甲
    男不在家時，強將A女拉進甲男房間內，仍不顧A女表明「不
    要」等語，而違反A女之意願，強行脫下A女衣物，以其陰莖
    插入A女陰道內，又對A女強制性交1次得逞。
  (三)明知其為下列行為時，B女為14歲以上未滿18歲之少年，且
    有智能障礙之心智缺陷，致其認知功能明顯較常人為低，不
    知抗拒外界侵害，竟基於故意對少年乘機性交之犯意，於95
    年7、8月間某星期六上午8時許，在B女位於彰化縣大城鄉之
    住處（地址詳卷）房間內，將B女褲子、內褲褪至膝蓋處，
    以其陰莖插入B女陰道內，而故意對仍係少年之B女乘機為性
    交行為1次得逞。
  (四)鄭振居於上開故意對少年即B女乘機性交得手後，復食髓知
    味，再萌生相同之犯意，利用B女心智缺陷而不知抗拒，又
    於B女仍係少年時，即於97年7、8月間某星期六上午8時許，
    在鄭振居之住處內，將B女褲子、內褲褪至膝蓋處，以其陰
    莖插入B女陰道內，對B女乘機為性交行為1次得逞。
二、嗣因甲男見其女兒會作惡夢，被告又常至其住處走動，且有
    時女兒下課後未即返家，心生疑慮，經詢問A女、B女得知其
    等均遭鄭振居之侵害，始報警查獲上情。
三、案經甲男訴由彰化縣警察局芳苑分局報請臺灣彰化地方法院
    檢察署檢察官偵查起訴。
    理  由
一、證據能力部分：
  (一)按被告以外之人於偵查中向檢察官所為陳述，除顯有不可信
    之情況者外，得為證據，刑事訴訟法第159條之1第2項定有
    明文。偵查中對被告以外之人（包括證人、鑑定人、告訴人
    、被害人及共同被告等）所為之偵查筆錄，或被告以外之人
    向檢察官所提之書面陳述，性質上均屬傳聞證據。惟現階段
    刑事訴訟法規定檢察官代表國家偵查犯罪、實施公訴，依法
    其有訊問被告、證人及鑑定人之權，證人、鑑定人且須具結
    ，而實務運作時，檢察官偵查中向被告以外之人所取得之陳
    述，原則上均能遵守法律規定，不致違法取供，其可信度極
    高，職是，被告以外之人前於偵查中已具結而為證述，除反
    對該項供述得具有證據能力之一方，已釋明「顯有不可信之
    情況」之理由外，不宜以該證人未能於審判中接受他造之反
    對詰問為由，即遽指該證人於偵查中之陳述不具證據能力。
    且所謂不可信性情況，法院應審酌被告以外之人於陳述時之
    外在環境及情況，例如：陳述時之心理狀況、有無受到外力
    干擾等，以為判斷之依據。查本件證人即被害人A女、B女等
    2人於檢察官偵查中，以證人之身分陳述，均經檢察官告以
    具結義務及偽證處罰，並命朗讀結文後具結，而均於負擔偽
    證罪之處罰心理下證述，且以具結擔保其等供述之真實性，
    又無受其他不當外力干擾，上訴人即被告鄭振居（下稱被告
    ）與其選任辯護人亦未曾提及檢察官於偵查時曾對上述2名
    證人有何不法取供之情形，則參照上開說明，上述A女、B女
    等2名證人於偵查中之證言，皆有證據能力。
  (二)次按被告以外之人於檢察事務官、司法警察官或司法警察調
    查中所為之陳述，與審判中不符時，其先前之陳述具有較可
    信之特別情況，且為證明犯罪事實存否所必要者，得為證據
    ，刑事訴訟法第159條之2亦有明文。而所謂「前後陳述不符
    」，應就前後階段之陳述進行整體判斷，以決定其間是否具
    有實質性差異。又「證明犯罪事實之存否所必要」，係指因
    無法再從同一陳述者取得證言，而有利用原陳述之必要性；
    只要認為該陳述係屬與犯罪事實存否相關，並為證明該事實
    之必要性即可。而是否「具有可信之特別情況」，應依陳述
    時之外部客觀情況觀察，凡足以令人相信該陳述，虛偽之危
    險性不高，另綜合該陳述是否受到外力影響，陳述人之觀察
    、記憶、表達是否正確等各項因素而為判斷（最高法院99年
    度台上字第8255號判決要旨參照）。查被害人A女於98年8月
    16日警詢時之陳述，業經原審於100年3月18日當庭實施勘驗
    ，製有勘驗筆錄在卷可稽（見原審卷第124頁反面至第139頁
    反面）。其中有關前揭犯罪事實欄一之(一)、(二)所載被告之行
    為時間，依A女警詢筆錄中之記載，係稱發生於94年9月間某
    日上午及98年7月間某日上午。而參原審勘驗之結果，警員
    與A女實際之問答內容如下：
    【前揭犯罪事實欄一之(一)部分】
    「問：你什麼時候開始被這個你同學的父親欺負？
    答：六年級暑假。
    問：是五年級還是六年級？
    答：五年級。
    問：是不是你上六年級的時候？
    答：嗯。
    問：開學了嗎？
    答：開學了。
    問：是不是六年級開學就被欺負了？
    答：嗯。
    問：開學多久？還在唸書，就是一剛開學還是讀很久？
    答：讀很久。
    問：你有在上課就被欺負了？還是放假？
    答：上課。
    問：上課就開始了？就是你上五、六年級就開始被欺負就對
        了？
    答：嗯(點點頭)。」
    【前揭犯罪事實欄一之(二)部分】
    「問：最後一次在你家？
    答：嗯。
    問：不是只有一次在你家喔，是最後一次那一次是在你家？
    答：對。
    問：也是最後一次，在你家也是最後一次就對了？
    答：嗯。
    問：啊那時候不是說姐姐去台中？
    答：嗯。
    問：你姐姐去台中，不是在你爸媽家？
    答：嗯。
    問：暑假？
    答：嗯。
    問：你放暑假7月嗎？
    答：嗯。
    問：是7月底去的嗎？
    答：嗯。
    問：那天就是你姐姐不在就對了？
    答：（點點頭。）
    問：今年最後一次是在今年，就是最近嗎？
    答：嗯。
    問：就是姐姐去台中那天？
    答：嗯。
    問：那天也是早上嗎？
    答：嗯。」
    經核卷附A女之國中輔導資料（見偵查卷第27頁之證物袋內
    ），A女係95年9月就讀國中，故其開始就讀國小六年級時，
    應為94年9月間，則A女在上開警詢時所述被告首次對其強制
    性交之時間，應係其五年級暑假後、甫上六年級之際，而為
    警方在該警詢筆錄中記載係94年9月間某日上午，實與A女陳
    述之原意相符。再者，該次警詢之時間乃98年8月16日，A女
    答稱被告最後一次對其強制性交之時間，係在同年7月間某
    日早上，顯然在A女警詢筆錄中之此部分記載亦與A女實際之
    陳述內容相符。惟A女至偵查中為證時，已無法確實憶起其
    遭被告妨害性自主之時間（見偵查卷第60至63頁），且後來
    在原審為證時，仍均答稱已不復記憶等語（見原審卷第152
    頁反面至154頁），則就其前後階段之陳述進行整體判斷，
    不難索見A女於警詢時所指訴遭被告侵害之時間，與後來在
    原審法院所陳述者，確實存有實質上之差異。復就A女製作
    該次警詢筆錄時之外部情況觀之，當時距案發時間較近，A
    女之記憶應較深刻，且A女於該次警詢筆錄製作時雖因智能
    障礙，而不具如同常人般之良好表達能力，然其接受詢問時
    ，除由至親甲男陪同外，另有社工人員陪同，製作筆錄之警
    員亦為女性，甲男復於本院結證稱：A女在警察局做筆錄時
    ，伊絕未以任何方式要求A女如何陳述，或引導、誘惑A女如
    何陳述，僅要A女據實以告等語（見本院卷第80頁），是客
    觀上A女當時係處在一個能充分緩減其心理壓力之友善環境
    ，其陳述時之自由意志應無受不當干擾之虞，而能充分、自
    由且完整陳述案情重要經過；再遍查卷證，亦未見A女可能
    存有故意誣陷被告之不良動機，是A女當時所為關於被告2次
    行為時間之陳述，應足令人相信，虛偽之危險性不高，顯具
    有可信之特別情況。此外，通觀全案，有關被告究係何時對
    A女實施前揭妨害性自主等行為，已難再由A女以外之事證查
    知，A女復已於偵、審中再三表示無憶起，而無以再由其他
    途徑查知，則A女此部分警詢筆錄中之陳述，顯係證明被告
    此部分犯罪事實存否所必要者，不言可喻。故被害人A女上
    開於警詢中所言被告先後2次犯罪時間之陳述部分，具有證
    據能力。
  (三)遞按性侵害犯罪防治法第10條第1項規定：「醫院、診所對
    於被害人，不得無故拒絕診療及開立驗傷診斷書。」、同條
    第3項規定：「第一項驗傷診斷書之格式，由中央衛生主管
    機關會商有關機關定之。」，且依同法第11條之相關規定，
    此係為防治性侵害犯罪及保護被害人權益，對於被害人驗傷
    及取證所為之特別規定，其依此項規定所製作之驗傷診斷書
    ，應屬刑事訴訟法第159條第1項「法律有規定」之傳聞證據
    之例外（最高法院95年度台上字第5026號判決意旨參照）。
    故卷附由財團法人彰化基督教醫院二林分院（下稱彰基二林
    分院）所出具A女、B女之受理疑似性侵害事件驗傷診斷書各
    1件（均見偵查卷第23頁之證物袋內），即係前揭刑事訴訟
    法第159條第1項所稱「法律有規定」得為證據者，而有證據
    能力。
  (四)復按「測謊鑑定，係依一般人若下意識刻意隱瞞事實真相時
    ，會產生微妙之心理變化，如憂慮、緊張、恐懼、不安等現
    象，而因身體內部之心理變化，身體外部之生理狀況亦隨之
    變化，如呼吸急促、血液循環加速、心跳加快、聲音降低、
    大量流汗等異常現象。惟表現在外之生理變化，往往不易由
    肉眼觀察，乃由測謊員對受測者提問與待證事實相關之問題
    ，藉由科學儀器（測謊機）記錄受測者對各個質問所產生細
    微之生理變化，加以分析受測者是否下意識刻意隱瞞事實真
    相，並判定其供述是否真實；測謊機本身並不能直接對受測
    者之供述產生正確與否之訊號，而係測謊員依其專業之學識
    及經驗，就測謊紀錄，予以客觀之分析解讀。至於測謊鑑定
    究竟有無證據能力，刑事訴訟法並無明文規定，惟實務上，
    送鑑單位依刑事訴訟法第二百零八條第一項規定，囑託法務
    部調查局或內政部警政署刑事警察局為測謊鑑定，受囑託機
    關就鑑定結果，以該機關名義函覆原囑託之送鑑單位，該測
    謊鑑定結果之書面報告，即係受囑託機關之鑑定報告，該機
    關之鑑定報告，形式上若符合測謊基本程式要件，包括：經
    受測人同意配合，並已告知得拒絕受測，以減輕受測者不必
    要之壓力、測謊員須經良好之專業訓練與相當之經驗、測謊
    儀器品質良好且運作正常、受測人身心與意識狀態正常及測
    謊環境良好，無不當之外力干擾等要件，即賦予證據能力」
    （最高法院96年度台上字第2402號判決要旨參照）。查本件
    被告鄭振居經檢察官囑請內政部警政署刑事警察局（下稱刑
    事警察局）實施測謊鑑定，於施測前已由測謊人員告知受測
    人即被告測試步驟，再由被告簽署測謊同意書，內容並載明
    被告已知悉得拒絕受測，且就被告之身心狀況進行調查，並
    無身心及意識狀態不正常情況，始以熟悉測試法、區域比對
    法開始進行測試，且本件鑑定單位乃具有專業鑑定儀器之機
    關，鑑定人具備測謊專業能力，使用測謊儀器前有檢查是否
    品質良好能正常運作，以免影響測試等情，有該局測謊鑑定
    資料表、測謊鑑定說明書、測謊儀器測試具結書、測謊圖譜
    分析量化表、測謊鑑定人資歷表、測謊圖譜及該局鑑定書等
    附卷可參（見偵查卷第45至50頁），已具備上開說明應賦予
    證據能力之要件，故該局所出具之鑑定書自有證據能力。被
    告及其選任辯護人雖於原審辯稱被告於接受測謊鑑定時，可
    能因路途遙遠、精神不佳，且問題關乎身體私密，情緒波動
    才影響受測結果云云；復於本院辯解因被告患肝腫瘤，長期
    服藥治療，其身心狀況顯非正常，而不適於實施測謊鑑定，
    故上開測謊鑑定報告，應無證據能力等語（見本院卷第94頁
    反面）。惟被告於經施以測謊鑑定前，在其所親自簽立之測
    謊儀器測試具結書內，已將其患有肝腫瘤之病歷，其受測前
    睡眠共7小時，自感正常，身體狀況還好等情狀，詳細載明
    其中（見偵查卷第47頁），始經評定適合施以測謊鑑定。故
    被告及辯護人上開於法院審理中所辯解被告不適合測謊鑑定
    ，前揭測謊鑑定書不具證據能力等情，均非可採。
  (五)末按被告以外之人於審判外之陳述，雖不符刑事訴訟法第15
    9條之1至同條之4之規定，而經當事人於審判程序同意作為
    證據，法院審酌該言詞陳述或書面陳述作成時之情況，認為
    適當者，亦得為證據；當事人、代理人或辯護人於法院調查
    證據時，知有第159條第1項不得為證據之情形，而未於言詞
    辯論終結前聲明異議者，視為有前項之同意；乃該法第159
    條之5所明定。查本件除上開(一)至(四)等各項所說明具有證據
    能力之部分外，其餘在下列判決理由中所載被告以外之人於
    審判外所為陳述經援引為證據者（包括書面陳述），因檢察
    官、被告及其辯護人於本院辯論終結前，對證據能力均不爭
    執（見本院卷第28、29頁），本院審酌各該證據作成時之狀
    態，也無不法取得之情形，且適合作為本案之證據使用，是
    依上開刑事訴訟法所定，亦均有證據能力。
二、認定本件犯罪事實所依憑之證據及理由：
  (一)訊據被告鄭振居雖坦承認識甲男及A女、B女，且知悉A女、B
    女為智能障礙之人，亦知悉A女、B女之年齡等事實，惟矢口
    否認對A女、B女有何妨害性自主之犯行，辯稱：A女、B女家
    是四合院，親戚都住在隔壁，伊如何至A女、B女住處對渠等
    性侵害，況伊僅有去過她們家外面的土地公廟，未曾進入她
    們家裡；又伊之住處外即是道路，隔鄰即為伊大姊住家，家
    中一樓常有朋友進出，二樓有母親及小孩之房間，年邁母親
    都在家中，故伊亦不可能在自己家中性侵A女、B女云云。選
    任辯護人則為被告辯護略以：1.A女就第一次被性侵之時間
    ，於警詢、偵查及原審先後所述不一，隨問話者而一再改變
    ，無法指出明確時間。其陳述最後一次被性侵之時間，也不
    完整，實無法認定被告於98年7月間某日曾對A女為性交行為
    。且就被告如何為性侵之過程，A女於警詢、偵查及原審之
    歷次陳述，也不相符，顯有重大疑竇。2.B女對於性侵之時
    間、性侵之過程，於警詢、偵查及原審之各次所言，也均先
    後不一，難認與事實相符。3.本件除A女、B女之片面指訴外
    ，別無其他補強證據可認被害人之指訴與事實相符，原審遽
    為被告有罪之判決，難謂適法。
  (二)本院查：
  1.A女為82年10月生，B女係81年3月生，甲男則為其等之父等
    情，有A女及B女之個人戶籍資料（完整姓名）查詢結果各1
    件在卷可稽（見本院卷末頁公文封之證物袋內），是A女須
    至96年10始滿14歲，至100年10月滿18歲，而B女則於95年3
    月滿14歲，至99年3月方滿18歲。
  2.而甲男自幼即認識被告至今，與被告並係就讀小學時之同班
    同學，且A女與被告之女兒亦係小學時之同窗，被告於其女
    兒就讀小學一年級時即知上情，另被告也知悉B女之年齡，
    對於A女、B女均有智能障礙乙節，知之甚詳，此因被告先前
    常到甲男之住處走動等情節，業據甲男於本院審理時到庭結
    證明確（見本院卷第78至79頁）。被告則於警詢時供承甲男
    係伊國小同學，亦為同村之人，伊認識A女、B女，A女及B女
    先前常到伊住處玩，A女與伊女兒並為國小同學，伊知A女、
    B女均有智能障礙，但不清楚其等障礙之程度等語（見偵查
    卷第5頁反面）；於檢察官訊問時又坦認知悉A女、B女有智
    能障礙，但障礙之程度則不了解等情（見偵查卷第31頁）。
    經將其2人上開核無不符之證詞及自白綜合參看後，足認被
    告與甲男為舊識，被告並明知A女、B女之年齡及其等俱有智
    能障礙之情形無疑。
  3.又A女、B女確有智能障礙而均屬心智缺陷之人，此不唯有A
    女之彰化縣智能障礙學生鑑定證明、B女之中華民國身心障
    礙手冊及其2人所就讀國民中學學生輔導資料紀錄表、所就
    讀國民中學資源班個別化教育計畫等影本附卷可證（見偵查
    卷第27頁之證物袋內）。且A女、B女經檢察官於偵查中再囑
    託財團法人彰化基督教醫院（下稱彰化基督教醫院）予以鑑
    定之結果，亦均確認為中度智能不足之人無誤，此有該院所
    檢送精神鑑定報告書2份在卷足憑（見偵查卷第85至94頁）
    ，詳述如下：
  (1)A女之部分：
  本次智能評估結果，個案之「全智商」約在47-53之間，「
    語文智商」約在42-50之間，「作業智商」約在48-60之間。
    此外，個案之時間與地方定向感尚可，無法有效地文字閱讀
    與書寫，基礎加減計算也不行，個案可以自己清洗衣物，也
    可進行簡單的購物，會打電話與接聽電話，其整體智能約落
    在"中度智能不足"之水準。透過會談資料，推論個案應有性
    自主之基本判斷力，知悉身體之何處不能被侵擾，對於案發
    過程中被告之性侵害行為也應曾表達過抗拒。
  鑑定結果：個案於會談時反應遲頓，個位數乘法亦無法完成
    ，依智能測驗結果程度為中等，依一般臨床醫理判斷，回推
    其受侵害之時間，個案之認知功能應與鑑定時類似，僅有極
    簡單之判斷能力，雖有表達意願之能力，但沒有足夠能力拒
    絕侵害。
  (2)B女之部分：
  本次智能評估結果，個案之「全智商」約在46-52之間，「
    語文智商」約在42-50之間，「作業智商」約在46-58之間，
    個案之認知功能普遍偏低，時間與地方定向感尚可，無法有
    效地文字閱讀與書寫，基礎加減計算也不行，個案可以自己
    清洗衣物，也可以進行簡單的購物，整體智能約落在"中度
    智能不足"之水準。透過會談與測驗資料，不排除個案應有
    性自主之基本判斷力，然而其智能上之障礙，可能導致當時
    個案在面對被告之行為相較於一般人較無反抗能力。
  鑑定結果：個案於鑑定時意識清楚，回答緩慢，僅能回答簡
    單之單字。依智能測驗結果顯示為中度智能不足。依一般醫
    理回推所控被害時間，其心智狀況應與鑑定時相似，其認知
    功能明顯較常人為低，僅能對簡單事物判斷，如饑渴、疲累
    等直觀事項；且明顯無法拒絕外界侵害，其能力應不超過一
    般7-9歲的幼童。
  4.然前揭犯罪事實欄一之(一)、(二)等所示部分，業據證人即被害
    人A女於檢察官訊問時證稱：伊和鄭乃雲（即被告之女兒）
    從小學六年級到國中都是同學，忘了是幾年級時，伊騎腳踏
    車經過鄭乃雲家，她爸爸（即被告）很用力的將伊捉進去他
    家2樓房間內，拿50元給伊，並播放A片讓伊觀看，之後用手
    將伊衣服脫光，伊有說「不要」，但被告仍將他尿尿的地方
    放入伊尿尿的地方，被告有搖、有晃動，伊感覺裡面會痛不
    舒服，被告後來也有到伊家中對伊做相同的事情等語（見偵
    卷第61至63頁）；復於原審法院審理時再證述：「（問：你
    有無去過鄭乃雲的家？）有。我是騎腳踏車過去的。…我遇
    到剛才在庭之被告，他將我拉進去房間。…他把我褲子脫掉
    ，也把我的衣服脫掉。…被告以他尿尿的地方碰我尿尿的地
    方。…他放在外面，後來也有插進去我尿尿的地方裡面。…
    被告是先放A片給我看，然後將他尿尿的地方插入我尿尿的
    地方。（問：被告以他尿尿的地方插入你尿尿的地方，你當
    時有何反應？）我就說不要。…（問：除了你騎腳踏車經過
    鄭乃雲家這次，有無其他次？）有，在我家也有。（問：在
    你家這次，被告在對你性交之前，是否1個人進入你家？）
    他1個人進來我家，家裡面只有媽媽1個人在，後來被告也是
    將我拉進去爸爸的房間裡面。媽媽當時在看電視。（問：被
    告把你拉進去你父親房間後，對你做了什麼事情？）…被告
    有脫我的衣服、褲子。…跟之前剛才所述一樣，他也有把他
    尿尿的地方插入我尿尿的地方。（問：被告去你家，然後將
    你拉入房間，你母親沒有發現？）沒有。…（問：被告當時
    在你的住處碰妳的身體，你有無說不要，或是任何反抗動作
    ？）我有說不要，但是有何動作我不記得。」等語（見原審
    卷第152頁反面至第154頁反面），而就被告確有上述2次在
    被告住處及A女住處，均違反A女意願，對A女強制性交得逞
    等基本情節，先後所述一致，並無矛盾可指。至有關被告各
    該次行為之時間，A女於偵查中籠統證述是發生於國中時，
    然係何時之事已經忘了，後於原審為證時則均表示已不記得
    等語；顯然因時隔越久，A女之記憶越趨模糊，致其偵、審
    中關此部分之陳述無所適從。但A女前於警詢時業已陳明第1
    次係94年9月間某日上午、第2次為98年7月間某日上午，且
    警詢時距案發時較近，其記憶自比後來於偵、審中作證時清
    楚，當初A女於警詢中復有專業社工及父親甲男陪同在場（
    見A女警詢筆錄所載），已提供專業保護及友善環境，使其
    能較無壓力而從容陳述，故此時關於發生時間之說明，自較
    可採。
  5.再者，上開犯罪事實欄一之(三)、(四)等部分所載情節，亦據證
    人即被害人B女於檢察官訊問時證述：鄭乃雲是A女的同學，
    其父親即被告於伊國中二年級升三年級的暑假，曾在伊家中
    房間裡，將伊之褲子及內褲拉下來到膝蓋，再脫下自己的褲
    子，用他尿尿的地方放到伊下體裡面，伊當時沒有反應，都
    沒有動，在伊高中一年級結束後的暑假，忘記在何處，被告
    也有對伊做過相同的事情等情在卷（見偵卷第57至60頁）；
    核與證人B女於原審法院審理時所證稱：「（問：在何處被
    告有碰觸妳的身體？）我家。（問：被告在你家是以其何處
    如何碰觸妳的身體何處？）被告以他尿尿的地方碰觸我身體
    的下面。（問：被告有無將他尿尿的地方碰到你尿尿的地方
    裡面？）有。…（問：都是在何處發生？）有在被告家，也
    有在我家。」等語（見原審卷第155至156頁反面），大致相
    符。雖B女就第2次即伊高中一年級結束後的暑假所發生之該
    次地點，於偵查中表示忘記在何處，然於原審為證時，明確
    證述曾有在被告家發生過；且B女國中二年級升三年級的暑
    假所發生之該次，地點是在B女家中，已為B女於上述偵訊時
    先明白確認；復參酌前揭彰化基督教醫院對B女所為鑑定結
    果，認B女對時間與地方定向感尚可；則細究B女上述所證稱
    第2次之發生地點，顯指發生在被告之住處內。
  6.關於A女及B女上開各自所指證之情節，經參彰基二林分院之
    醫師對A女、B女檢查後出具之受理疑似性侵害事件驗傷診斷
    書各1件（均見偵查卷第23頁之證物袋內），載明A女、B女
    之處女膜3點鐘及9點鐘方向均有陳舊裂傷，確可佐證其等前
    揭證述之情節不虛。
  7.其次，本件係因甲男見其女兒會作惡夢，被告又常至其住處
    走動，且有時女兒下課後未即返家，心生疑慮，經詢問A女
    、B女後，始據其等告知均遭被告妨害性自主之行為，方報
    警處理等情節，已為甲男於本院審理時結證敘明在卷（見本
    院卷第79頁反面）。復觀諸前開被告與甲男為舊識，兩家先
    前也有相當之往來等已得證之情節，暨案至本院審結時止，
    並未見甲男及被告之間前有結怨或嫌隙，致可疑甲男恐有設
    詞陷害被告之動機；則甲男上開證詞顯有高度之證據價值，
    而可採為判斷本件事實之基礎。
  8.另一方面，依A女所就讀國民中學學生輔導資料紀錄表（B）
    之記載，A女於在校之3年期間，其導師對A女之評語為：「
    一上：單純善良，做事認真。一下：熱心助人，乖巧安靜。
    二上：認真負責，心地善良。二下：乖巧文靜，熱心助人。
    三上：貼心懂事，熱心助人。三下：善良乖巧，守規矩。」
    （見偵查卷第27頁之證物袋內）。足見A女固係中度智能不
    足，而惜為心智缺陷之人，然從其導師長期之輔導及觀察，
    卻可見係品格良善、乖巧守矩，甚至還經師長一再評價其熱
    心助人。是若謂A女於甲男發現上述7.所載已得證之異狀，
    而為甲男詢問時，特意欲陷害被告，乃處心積慮羅織被告前
    揭犯行，進而復於上開偵、審中，仍存惡念，堅欲誣指被告
    對其強制性交2次，顯然任何人均將無從置信。復參前述彰
    化基督教醫院對B女之鑑定結果，可見B女之智能障礙程度又
    更甚於A女，該院並於鑑定結果中直言B女明顯無法拒絕外界
    侵害，其能力應不超過一般7至9歲的幼童；則以上述B女智
    能障礙之實情、不逾一般幼童之能力，謂其能於甲男詢問時
    ，蓄意編造不利於被告之情節，且猶能於偵、審中為大致相
    符之陳述，亦無法說服常人信為實在。遑論至本院審結時，
    亦未見A女、B女各與被告之間，有何足疑A女、B女將有故意
    誣害被告之動機存在。從而，上揭國民中學學生輔導資料紀
    錄表（B）、彰化基督教醫院之鑑定結果等證據資料，亦足
    佐證A女、B女上開對於被告之指證，甚具憑信性。
  9.再查，被告於偵查中經檢察官送請刑事警察局施以測謊鑑定
    ，由施測人員使用儀器以熟悉測試法、區域比對法等鑑定方
    法測試，並分析測試之結果後，認被告對於「(一)你的生殖器
    有沒有插入0000-0000的陰道？）答：沒有。(二)本案你沒有
    和0000-0000性交？答：沒有。(三)你有沒有摸她（00000-000
    0）裸露的下體？）答：沒有。(四)你的生殖器有沒有插入000
    0-0000的陰道？答：沒有。(五)本案你有沒和0000-0000性交
    ？答：沒有。(六)你有沒有摸她（0000-0000）裸露的胸部？
    答。沒有。」等6個問題所為答覆，均呈現不實反應，此有
    該局98年12月10日刑鑑字第0980171748號鑑定書等資料（見
    偵查卷第45至50頁）附卷可按。而此項鑑定結果，又與上述
    已查得之各項證據資料所示情節完全相符，則若非事實，何
    能致之？故此項測謊鑑定結果自亦適合資為被害人A女、B女
    上開指訴情節之佐證，而擔保其等所言屬實可信。
  10.被告雖矢口否認上述犯行，並與辯護人各以前述情節置辯，
    然查：
  (1)被告辯稱A女、B女之住處為四合院，復有親戚住在隔壁，伊
    無可能在該處加以侵害等語，固提出照片2張供參（見原審
    卷第37頁反面）；然以上開彰化基督教醫院之鑑定結果，A
    女雖有表達意願之能力，但沒有足夠能力拒絕侵害，至於B
    女則明顯無法拒絕外界侵害，業見前述，即因A女、B女均為
    上述心智缺陷之人，則縱有可獲致奧援之機會，也無法期待
    其等能知所善用，故被告此部分辯解，無足參採。
  (2)被告復稱其住處外即是道路，隔鄰為大姊住處，友人常在家
    進出，年邁母親也在家中，故伊不可能在自己住處侵害A女
    、B女云云，並亦以照片7張為證（見原審卷第37頁正面、38
    至39頁）。但被告於警詢時自白甲男係伊國小同學，亦為同
    村之人，伊認識A女、B女，A女及B女先前常到伊住處玩，A
    女與伊女兒並為國小同學，伊知A女、B女均有智能障礙，但
    不清楚其等障礙之程度等語（見偵查卷第5頁反面），經查
    屬實可採，前已敘明。是A女及B女既經常到被告住處遊玩，
    又因心智缺陷而無足夠能力拒絕侵害（A女）或明顯無法拒
    絕外界侵害（B女），則被告住處之隔鄰為誰、平時家中有
    無他人出入，乃至其母是否亦在家中等情，均無再事探究之
    必要，因皆不足為被告有利之判斷。
  (3)此外，A女、B女對於其等遭到被告妨害性自主行為之侵害，
    雖在時間、過程等若干細節部分，容有些許前後不一之情形
    。但A女對被告確有上述2次在被告及A女住處，均違反A女意
    願，對A女強制性交得逞等基本情節，於偵、審中所述一致
    ，並無矛盾；及B女就被告各有在被告及B女住處，對B女為
    性交行為之主要事實，於偵、審中之陳述亦無不符等情，均
    經本院明白認定，詳述於前。故本件當無將上開俱存卷可考
    而適合佐證A女、B女指訴為真之各項積極證據任意捨棄不採
    ，僅以A女、B女對若干細節之交代未臻詳盡，即反於證據法
    則、論理法則，遽認被告絕無A女、B女所指訴之侵害行為。
    故辯護人上開辯護意旨，仍不足予被告有利之認定。
  11.辯護人另向本院聲請勘驗A女、B女於警詢時之錄音錄影光碟
    （見本院卷第30頁），惟此業經原審實施勘驗，結果有如前
    述，並無重複調查之必要，應予駁回。另告訴代理人以A女
    曾在原審證述被告之身體有疤痕等語（見原審卷第154頁）
    ，促請本院勘驗被告之身體（見本院卷第115頁）；但A女於
    原審亦同時證述不知被告之疤痕位在身體何部位，且也忘記
    有幾條疤痕；是經依比例原則予以衡量後，本件顯無必要實
    施此項勘驗，附予敘明。
  12.綜上所述，前揭被告對心智缺陷之A女，於其未滿14歲及滿
    14歲後，各強制性交1次，及其為成年人，故意對少年即亦
    為心智缺陷之B女乘機性交共2次等犯行，均已事證明確，可
    予認定；至被告與辯護人前開各項辯解及辯護意旨，或非實
    情，或未有利於被告，均不足取。
  (三)論罪科刑部分：
  1.被告鄭振居於前揭犯罪事實欄一之(一)所示部分行為後，刑法
    部分條文業於94年2月2日修正公布，並自95年7月1日起生效
    施行。按行為後法律有變更者，適用行為時之法律，但行為
    後之法律有利於行為人者，適用最有利於行為人之法律，為
    刑法第2條第1項所明文。此條規定乃與刑法第1條罪刑法定
    主義契合，而貫徹法律禁止溯及既往原則，係規範行為後法
    律變更所生新舊法律比較適用之準據法，是刑法第2條本身
    雖經修正，但刑法第2條既屬適用法律之準據法，本身尚無
    比較新舊法之問題，應一律適用裁判時之現行刑法第2條規
    定，以決定適用之刑罰法律。又本次刑法修正之比較新舊法
    ，應就罪刑有關之共犯、未遂犯、想像競合犯、牽連犯、連
    續犯、結合犯，以及累犯加重、自首減輕暨其他法定加減原
    因（如身分加減）與加減例等一切情形，綜其全部罪刑之結
    果而為比較，最高法院95年5月23日著有95年度第8次刑庭會
    議決議可資參照。茲就前揭犯事實欄一之(一)所示部分，將刑
    法新舊法之比較適用，說明如下：
  (1)修正後刑法第10條第5項規定「稱性交者，謂非基於正當目
    的所為之下列性侵入行為：一、以性器進入他人之性器、肛
    門或口腔，或使之接合之行為。二、以性器以外之其他身體
    部位或器物進入他人之性器、肛門，或使之接合之行為。」
    ，與修正前刑法第10條第5項規定「稱性交者，謂左列性侵
    入行為：一、以性器進入他人之性器、肛門或口腔之行為。
    二、以性器以外之其他身體部位或器物進入他人之性器、肛
    門之行為。」不同。此項修正涉及犯罪行為可罰性要件之變
    更，依修正後形法第2條第1項規定，比較新、舊法結果，修
    正後刑法第10條第5項係將原本非屬於性交定義之女對男之
    「性交」及其他難以涵括於「性侵入」之情形，增訂「或使
    之接合」之規定，然此部分修正對於本件被告尚無不利或有
    利之情形。
  (2)修正後刑法第222條加重強制性交罪之法定刑，由舊法「處
    無期徒刑或七年以上有期徒刑」，修正為「處七年以上有期
    徒刑」。而主刑之重輕，依刑法第33條規定之次序定之，同
    法第35條第1項定有明文，是有期徒刑顯較無期徒刑為輕。
    兩者相較，自以修正後刑法第222條第1項之規定，對被告有
    利。
  (3)修正前刑法第51條第5款規定數罪併罰，宣告多數有期徒刑
    者，於各刑中之最長期以上，各刑合併之刑期以下，定其刑
    期，但不得逾20年。修正後刑法第51條第5款則規定數罪併
    罰，宣告多數有期徒刑者，於各刑中之最長期以上，各刑合
    併之刑期以下，定其刑期，但不得逾30年。經予比較後，上
    述舊法之規定顯較有利於被告。
  (4)關於前揭犯罪事實欄一之(一)所示部分，經就與被告罪刑有關
    之上述規定事項，綜其全部罪刑之結果而為比較後，可知雖
    然依修正前刑法第51條第5款所定，對被告所定應執行刑不
    得逾20年，但修正前刑法第222條所規定之法定本刑卻包括
    無期徒刑在內，對被告至為不利，經權衡其輕重後，關此部
    分自應依刑法第2條第1項但書規定，一體適用修正後之刑法
    論科，對被告方屬有利。
  2.按「行為後法律有變更者，始有刑法第二條第一項之從舊從
    輕主義規定之適用，而所謂行為後法律有變更者，係包括構
    成要件之變更而有擴張或限縮，或法定刑度之變更。行為後
    法律有無變更，端視所適用處罰之成罪或科刑條件之實質內
    容，修正前後法律所定要件有無不同而斷。若新、舊法之條
    文內容雖有所修正，然其修正係無關乎要件內容之不同或處
    罰之輕重，而僅為文字、文義之修正或原有實務見解、法理
    之明文化，或僅條次之移列等無關有利或不利於行為人，則
    非屬該條所指之法律有變更，自不生新舊法比較之問題，而
    應依一般法律適用原則，適用裁判時法。」（最高法院100
    年度台上字第1616號判決要旨參照）。查前揭犯罪事實欄一
    之(三)、(四)等所示部分，於被告行為後，兒童及少年福利法業
    經總統於100年11月30日以華總一義字第10000267831號令，
    將法規名稱修正為兒童及少年福利與權益保障法，原兒童及
    少年福利法第70條之規定，經移列為兒童及少年福利與權益
    保障法第112條，而上開法條修正前、後法律所定要件並無
    不同，則參照首起之說明，此時即不生新舊法比較適用之問
    題，應依一般法律適用原則，適用裁判時法，亦予敘明。
  3.從而，核被告鄭振居就前揭犯罪事實欄一之(一)部分所為，係
    犯刑法第222條第1項第2款、第3款之對心智缺陷、未滿14歲
    之女子犯強制性交罪；就犯罪事實欄一之(二)部分所為，係犯
    刑法第222條第1項第3款之對心智缺陷人犯強制性交罪；就
    犯罪事實欄一之(三)、(四)等部分所為，則均係犯兒童及少年福
    利與權益保障法第112條第1項前段、刑法第225條第1項之成
    年人故意對少年犯乘機性交罪。且：
  (1)被告就前揭犯罪事實欄一之(一)部分，雖係對於未滿18歲之少
    年故意犯罪，然因刑法第222條第1項第2款之罪已就被害人
    之年齡設有特別規定，自無兒童及少年福利與權益保障法第
    112條第1項前段規定之適用。
  (2)檢察官於起訴書內雖記載被告就犯罪事實欄一之(二)部分所為
    ，係犯兒童及少年福利法第70條第1項前段、刑法第222條第
    1項第3款之罪。惟按「兒童及少年福利法第70條第1項規定
    ，成年人故意對兒童及少年犯罪者，加重其刑至二分之一，
    但各該罪就被害人係兒童及少年已定有特別處罰規定者，不
    在此限。又刑法第222條第1項之加重強制性交罪，除第2款
    規定對未滿14歲之男女犯之者外，別無對於14歲以上、未滿
    18歲之男女犯之者，亦列為加重強制性交罪之規定。惟以兒
    童及少年福利法所稱之少年，依同法第2條規定，係指12歲
    以上未滿18歲之人。如對於12歲以上、14歲以下之少年犯攜
    帶兇器強制性交罪者，構成刑法第222條第1項第2款、第8款
    之加重強制性交罪，僅依該條款處以該罪之法定刑7年以上
    有期徒刑。而對於同屬少年之14歲以上、未滿18歲之人同犯
    攜帶兇器強制性交罪者，如以其犯刑法第222條第1項第8款
    之加重強制性交罪，再依兒童及少年福利法第70條第1項前
    段規定加重其刑，不啻二度加重其刑，顯失公平；是就此情
    形，應以其對14歲以上、未滿18歲之人犯刑法第221條第1項
    強制性交罪，依兒童及少年福利法第70條第1項前段規定加
    重其刑，並與所犯刑法第222條第1項第8款攜帶兇器強制性
    交罪，依法條競合原則，擇一適用之，始為適法。本件原判
    決認上訴人對時年16歲餘之被害人犯刑法第222條第1項第8
    款攜帶兇器強制性交罪，應再依兒童及少年福利法第70條第
    1項前段規定加重其刑，自有未洽。」（最高法院97年度台
    上字第3223號判決意旨參照）。今本件被告就犯罪事實欄一
    之(二)部分所為，固係故意對未滿18歲之少年A女犯強制性交
    罪，然因A女本身亦屬心智缺陷之人，則揆諸上開說明，就
    此情形，即應對被告論以兒童及少年福利與權益保障法第11
    2條第1項前段、刑法第221條第1項之成年人故意對少年犯強
    制性交罪，並與所犯刑法第222條第1項第3款之對心智缺陷
    人犯強制性交罪，依法條競合原則，擇一適用，從較重之刑
    法第222條第1項第3款對心智缺陷人犯強制性交罪處斷。準
    此以解，檢察官就犯罪事實欄一之(二)部分，所起訴被告係犯
    兒童及少年福利法第70條第1項前段、刑法第222條第1項第3
    款之罪，顯非正確，而應改按刑法第222條第1項第3款之對
    心智缺陷人犯強制性交罪論擬，復因基本社會事實相同，故
    此部分起訴法條，應依刑事訴訟法第300條規定予以變更。
  (3)至被告上開所為4次犯行間，因犯意各別，行為互殊，應分
    論併罰。
  4.原判決認被告就前揭犯罪事實欄一之(二)、(三)、(四)等部分所為
    ，均罪證明確，而予論科，固非無見。惟查：(1)按「刑法總
    則之加重，係概括性之規定，所有罪名均一體適用；刑法分
    則之加重，係就犯罪類型變更之個別犯罪行為予以加重，為
    另一獨立之罪名。兒童及少年福利法第七十條第一項前段有
    關對兒童犯罪之加重，係對被害人為兒童之特殊要件予以加
    重處罰，乃就犯罪類型變更之個別犯罪行為予以加重，即屬
    刑法分則加重之性質。」（最高法院97年度台非字第246號
    判決要旨參照）。故檢察官就被告於前揭犯罪事實欄一之(二)
    部分所為，認其所犯罪名係兒童及少年福利法第70條第1項
    前段、刑法第222條第1項第3款之罪，既為有別於刑法第222
    條第1項第3款之另一獨立罪名，則原判決認被告此部分所犯
    係刑法第222條第1項第3款之罪時，即須變更起訴法條，方
    屬妥適，然原判決未察及之，尚有未洽。(2)又因兒童及少年
    福利法業經修正為兒童及少年福利與權益保障法，前者第70
    條之規定已移列為後法第112條，且無新舊法比較適用之問
    題，應適用裁判時法，業見前述；故原判決未及於犯罪事實
    欄一之(二)、(三)、(四)等部分為正確用法之審酌，亦無以維持。
    是被告提起上訴，矢口否認有何對A女、B女妨害性自主之行
    為，固非可採，而無理由，然原判決就前揭犯罪事實欄一之
    (二)、(三)、(四)即關於對心智缺陷人犯強制性交罪、成年人對少
    年犯乘機性交罪（二罪）等部分，既有上述不合之處，仍應
    撤銷改判，且所定應執行刑部分因已失所憑藉，故須併予撤
    銷。爰審酌被告見舊識之女兒心智缺陷，非但未心生憐憫，
    反而為滿足個人私慾，抿去良知，一再對其2名女兒實施妨
    害性自主之行為，而危害甲男及A女、B女之身心匪淺，惡性
    重大，並再考量其犯罪之動機、方法、手段，及於偵、審程
    序中所具體表現之犯後態度等一切情狀後，認有從重議處之
    必要，乃就其前揭犯罪事實欄一之(二)、(三)、(四)等各部分所犯
    ，分別量處如主文第2項所示之刑。另原判決關於上開犯罪
    事實欄一之(一)所示被告對心智缺陷、未滿14歲之女子犯強制
    性交罪部分，認事證已明，遂適用刑法第2條第1項但書、第
    222條第1項第2、3款等規定，審酌被告圖滿足一己私慾，利
    用A女智能障礙致表達及應變能力低落等弱勢特質，不顧其
    身心發展及心靈感受，予以性侵得逞，惡性非輕，又無悔意
    ，暨考量其智識程度、犯罪之動機、目的、手段等一切情狀
    後，量處被告有期徒刑8年，並說明此部分應按舊刑法第91
    條之1所定，於裁判前應經鑑定有無對被告施以治療之必要
    ，而被告經囑請彰化基督教醫院鑑定後，認被告屬低再犯危
    險程度，無施以治療之必要，有該院100年1月3日彰基精鑑
    字第099100007號精神鑑定報告書1份在卷可查（見原審卷第
    103至109頁），故不令入相當處所施以治療；核其此部分採
    證認事及用法，無悖於一般經驗法則、論理法則及證據法則
    ，所為量刑亦屬妥適，未違反罪刑相當原則及比例原則，應
    予維持。被告就犯罪事實欄一之(一)所示部分，雖亦提起上訴
    ，矢口否認有何對A女強制性交之犯行，惟其此部分上訴，
    尚無理由，悉見前述，故應予駁回。至上開撤銷改判及上訴
    駁回等部分所各處之刑，則定其應執行之刑如主文第4項所
    示。
據上論斷，應依刑事訴訟法第368條、第369條第1項前段、第364
條、第299條第1項前段、第300條，兒童及少年福利與權益保障
法第112條第1項前段，刑法第11條前段、第222條第1項第3款、
第225條第1項、第51條第5款，判決如主文。
本案經檢察官王清杰到庭執行職務。
中    華    民    國   100    年    12    月    29    日
            刑事第九庭  審判長法  官  劉  登  俊
                              法  官  陳  宏  卿
                              法  官  莊  深  淵
以上正本證明與原本無異。
如不服本判決應於收受送達後十日內向本院提出上訴書狀，其未
敘述上訴之理由者，並得於提起上訴後十日內向本院補提理由書
（均須按他造當事人之人數附繕本）「切勿逕送上級法院」。

                              書記官  劉  建  智

中    華    民    國   101    年     1    月     2    日